【裁判字號】    98,簡上,65
【裁判日期】    980729
【裁判案由】    返還不當得利
【裁判全文】
臺灣板橋地方法院民事判決              98年度簡上字第65號
上  訴  人  丙○○
被上訴人    甲○○
上列當事人間請求返還不當得利事件，上訴人對於中華民國98年
2 月26日本院板年橋簡易庭98年度板簡字第445 號第一審判決提
起上訴，經本院於98年7 月8 日言詞辯論終結，判決如下：
    主  文
上訴駁回。
第二審訴訟費用由上訴人負擔。
    事實及理由
一、上訴人起訴主張：上訴人於民國85年間委託被上訴人辦理新
    建房屋之規劃設計、申請建造執照、監造、請領使用執照等
    相關事宜，雙方言明業務報酬為新台幣（下同）17萬元，並
    於85年11月29日一次付清。上訴人將案件於85年11月30日向
    台北縣政府申請建築執照掛號後，均未再對委任事務作任何
    處理。訴外人乙○○建築師於87年9 月28日結束執業，被上
    訴人並未告知上訴人，直至90年底，經上訴人因案件拖延無
    所進展，逕向台北縣政府工務局建管課人員查詢始得知，承
    辦人員並稱須盡快更換建築師續辦，否則有遭註銷案件之可
    能。上訴人因而於91年1 月間委託訴外人郭秋利建築師辦理
    ，最後建造執照之取得、監造、請領使用執照等事務，皆由
    訴外人郭秋利建築師完成。當初被上訴人向上訴人招攬案件
    時，完全是以建築師的身分自居，直到被上訴人將各項圖說
    與資料備妥交給上訴人過目，並向上訴人取款時，上訴人始
    知建築師的名字是乙○○而非被上訴人。上訴人原本無意讓
    被上訴人承攬，但被上訴人聲稱很多案子都是由他出面接洽
    ，全權代理建築師，建築師只是掛名而己，實際上他可以算
    是建築師云云，上訴人才同意將案件交由其承辦，被上訴人
    打著乙○○建築師旗號提出申請，卻隱瞞乙○○建築師早在
    87年間移民國外不再執行業務等情，多年來受託之事務並未
    辦成，最後才由上訴人委託其他建築師完成，被上訴人自有
    不當得利甚明，應負返還利益之義務。至於被上訴人應返還
    之數額，經上訴人向台灣省建築師公會台北縣辦事處人員查
    詢結果，並參酌台灣省建築師公會會員業務酬金代收轉付辦
    法第4 條規定，依被上訴人所服務之階段（即申請建築執照
    掛號），其應得之酬金為總額的百分之30（即170000×0.3=
    51000 元），餘款119000元應返還上訴人。上訴人業已終止
    兩造間委任關係，爰依不當得利之法律關係，請求被上訴人
    返還119000元及自87年9 月28日起至清償日止，按年息5%計
    算之利息。
二、被上訴人則以：被上訴人並未主動向上訴人招攬業務，而是
    上訴人透過其友人之介紹，於85年10月間委託訴外人乙○○
    建築師申請建照，被上訴人是乙○○建築師事務所之一員，
    陳建築師將此設計案交由被上訴人承辦，是故自始即由被上
    訴人與上訴人接洽，上訴人稱不知建築師之名，及指被上訴
    人對其再三說明與承諾乙說，純屬虛假不實，被上訴人甚至
    不曾提及代理人之說或者日後可為設計案取得使用執照之承
    諾，因訴外人乙○○建築師只收取設計費，並未收取使用執
    照代辦費，被上訴人不可能作出能力以外之承諾。該案之所
    以遲遲未能核准，實乃因上訴人之土地，地目編定為水溝地
    ，依法須先辦理廢溝證明，方可申請建築執照，乙○○建築
    師並未背棄受託事項，亦不曾要求額外費用，期間與各單位
    行文往來及現場勘驗多次，歷時3 年左右，其後因上訴人不
    耐等候文書往返，遂向訴外人乙○○建築師取走該委託設計
    原案，以便他尋求縣議長及地方有力人士協助，早日完成廢
    溝申請，未料上訴人從此未與訴外人乙○○建築師聯繫，訴
    外人乙○○建築師雖88年間停業，但已將尚未完成之業務，
    商請其他建築師接辦，並無耽誤客戶委託之事項。上訴人先
    前繳交之設計費17萬元，已由陳建築師存於其於建築師公會
    之帳號內，經公會於85年12月31日扣繳所得稅11928 元，餘
    款仍寄存在公會帳號內，被上訴人未取得分文，被上訴人並
    無返還之義務等語置辯。
三、原審為上訴人敗訴之判決，上訴人不服提起上訴，並聲明：
    (一)原判決廢棄。(二)被上訴人應給付上訴人119000元及自87年
    9 月28日起至清償日止，按週年利率5%計算之利息。被上訴
    人之聲明：上訴駁回。
四、按不當得利返還請求權，以無法律上之原因而受利益為其成
    立要件之一，故主張此項請求權成立之上訴人，應就被上訴
    人無法律上之原因而受利益之事實，負舉證責任。本件上訴
    人主張被上訴人無法律上之原因受領119000元，請求被上訴
    人返還之，惟查，上訴人所交付之設計費，已由乙○○建築
    師存於台灣省建築師公會台北辦事處之帳號內，經公會於85
    年12月31日扣繳所得稅11928 元，有台灣省建築師公會台北
    辦事處97年12月22日台建師北字第342 號函可稽（見本院卷
    第30頁），復經本院函詢台灣省建築師公會台北縣辦事處回
    覆稱「乙○○建築師承辦丙○○領有92年汐建字第283 號建
    造案件代收業務酬金170500元，經扣除所得稅款之後，餘額
    已退交乙○○建築師領走」（見本院卷第41頁），可知上訴
    人所交付之設計費餘額並非由被上訴人取得，是上訴人依據
    不當得利之規定，請求被上訴人返還利益，顯與法定要件不
    符，應予駁回。原審為上訴人敗訴之判決，於法並無不合。
    上訴意旨指摘原判決不當，求予廢棄改判，為無理由，應予
    駁回其上訴。
五、據上論結，本件上訴為無理由，依民事訴訟法第436 條之1
    第3項 、第449 條第1 項、第78條，判決如主文。
中    華    民    國    98    年    7     月    29    日
                  民事第三庭    審判長法  官  朱耀平
                                      法  官  張紫能
                                      法  官  陳映如
不得上訴
中    華    民    國    98    年    7     月    29    日
                                      書記官  李錦輝


司法院資訊處製作；財團法人民間司法改革基金會備份。
